臺灣基隆地方法院刑事判決　
111年度金訴字第256號
公  訴  人  臺灣基隆地方檢察署檢察官
被      告  李俊緯




上列被告因違反洗錢防制法等案件，經檢察官提起公訴（111年
度偵字第2085號、第2663號），被告於準備程序就犯罪事實為有
罪之陳述，本院裁定進行簡式審判程序，並判決如下：
    主  文
乙○○犯三人以上共同詐欺取財罪，處有期徒刑壹年貳月。又犯三
人以上共同詐欺取財罪，處有期徒刑壹年貳月。應執行有期徒刑
壹年參月。　　　　
    事  實
一、乙○○於民國110年11月間，加入「王哲民」、「陳耀輝」及
    其他真實身分不詳之人（無證據證明為未滿18歲之人）所組
    成之以實施詐術為手段，具有持續性、牟利性及有結構性之
    詐欺集團犯罪組織，擔任提供帳戶及提領贓款工作之車手，
    共同意圖為自己不法之所有，基於3人以上共同詐欺取財及
    洗錢之犯意聯絡，由乙○○將其申辦之汐止郵局帳號000-0000
    00000000號帳戶（下稱本案郵局帳戶）及國泰世華商業銀行
    帳號000-000000000000號帳戶（下稱本案國泰銀行帳戶）先
    提供予「陳耀輝」，俟該詐欺集團不詳成員，以附表所示詐
    欺方式，致附表所示之人均陷於錯誤，而分別於附表所示時
    間，匯款附表所示金額至本案郵局帳戶及本案國泰銀行帳戶
    內，再由乙○○依「陳耀輝」之指示，於附表所示提款時間分
    別提領附表所示金額後交予「陳耀輝」指定之某真實姓名年
    籍不詳之人。嗣經附表所示之人發覺有異，報警處理，始循
    線查悉上情。
二、案經甲○○、丙○○分別訴由基隆市警察局第二分局、新北市政
    府警察局汐止分局報告臺灣基隆地方檢察署檢察官偵查起訴
    。
    理  由
壹、程序事項：
一、本件被告乙○○所犯係死刑、無期徒刑、最輕本刑為3年以上
    有期徒刑以外之罪，其於準備程序中就被訴事實為有罪之陳
    述（本院卷第155頁），經法官告知簡式審判程序之旨，並
    聽取公訴人、被告之意見後，經本院合議庭裁定由受命法官
    獨任進行簡式審判程序，且依刑事訴訟法第273條之2規定，
    簡式審判程序之證據調查，不受第159條第1項、第161條之2
    、第161條之3、第163條之1及第164條至第170條規定之限制
    。
二、組織犯罪防制條例第12條第1項中段規定：「訊問證人之筆
    錄，以在檢察官或法官面前作成，並經踐行刑事訴訟法所定
    訊問證人之程序者為限，始得採為證據」。此為刑事訴訟證
    據能力之特別規定，且較92年2月6日修正公布，同年9月1日
    施行之刑事訴訟法證據章有關傳聞法則之規定更為嚴謹，自
    應優先適用。依上開規定，證人於警詢時之陳述，於違反組
    織犯罪防制條例案件，即不具證據能力，不得採為判決基礎
    （最高法院104年度台上字第203號判決意旨參照）。準此，
    本案關於證人之警詢筆錄，於組織犯罪防制條例罪部分，不
    具有證據能力，則本判決以下認定被告所犯參與犯罪組織罪
    部分，均排除證人之警詢筆錄作為證據。
貳、實體事項：
一、上揭事實，業據被告於審理時坦承不諱（本院卷第155、165
    頁），核與證人即告訴人甲○○、丙○○於警詢時之證述相符（
    偵2663卷第19-21、23-25頁），並有自動櫃員機監視錄影照
    片、本案郵局帳戶之開戶資料及交易明細、本案國泰銀行帳
    戶之開戶資料及交易明細、臺灣銀行匯款申請書回條聯、郵
    政跨行匯款申請書、台新銀行存簿封底、LINE對話紀錄等附
    卷可稽(偵2085卷第14、17-36頁，偵2663卷第27、31-39、4
    3-51、53-61頁)，足認被告上揭出於任意性之自白與事實相
    符。本件事證明確，被告犯行堪以認定，應予依法論科。
二、論罪科刑：
（一）被告本案犯行，構成刑法第339條之4第1項第2款之加重詐
      欺罪，為最輕本刑6月以上有期徒刑以上之罪，屬洗錢防
      制法第3條第1款所稱特定犯罪，而被告之分工，係由被告
      提供金融帳戶，待被害人匯入款項至被告提供之金融帳戶
      後，被告再依指示至銀行提領款項後交付詐欺集團成員。
      被告以此輾轉、迂迴之方式，製造犯罪所得金流斷點，使
      犯罪偵查者難以查獲該犯罪所得實質流向，達到掩飾、隱
      匿犯罪所得之效果，自合於洗錢防制法第2條第2款定義之
      洗錢行為。亦可見本案詐欺集團係以詐騙他人金錢獲取不
      法所得為目的，且由多線分工完成索取金錢、上下聯繫、
      指派工作或擔任車手取款等，堪認係由多數人所組成之於
      一定期間內持續以實施詐欺為手段而牟利，並具有完善結
      構之組織，屬3人以上所組成、以實施詐術為手段之具有
      持續性及牟利性之有結構性犯罪組織甚明。又與犯罪組織
      罪論以想像競合。而首次加重詐欺犯行，其時序之認定，
      自應以詐欺取財罪之著手時點為判斷標準；詐欺取財罪之
      著手起算時點，依一般社會通念，咸認行為人以詐欺取財
      之目的，向被害人施用詐術，傳遞與事實不符之資訊，使
      被害人陷於錯誤，致財產有被侵害之危險時，即屬詐欺取
      財罪構成要件行為之著手，並非以取得財物之先後順序為
      認定依據（最高法院109年度台上字第3945號判決意旨參
      照）。被告前未曾因參與本案詐欺集團經起訴繫屬於法院
      等情，有臺灣高等法院被告前案紀錄表附卷可參，是被告
      於加入本案詐欺集團後之首次加重詐欺犯行即為附表編號
      1所示犯行。核被告於附表編號1所為，係犯組織犯罪防制
      條例第3條第1項後段參與犯罪組織罪、刑法第339條之4第
      1項第2款之3人以上共同犯詐欺取財罪、洗錢防制法第14
      條第1項之洗錢罪；於附表編號2所為，係犯刑法第339條
      之4第1項第2款之3人以上共同犯詐欺取財罪、洗錢防制法
      第14條第1項之洗錢罪。　
（二）本案被告係與「王哲民」、「陳耀輝」等詐欺集團成員聯
      繫，並依指示將所提領之受詐款項交付某不詳詐欺集團成
      員，且「王哲民」、「陳耀輝」均係不同之人，業據被告
      於審理時供承在卷（本院卷第155頁），是本案參與詐欺
      犯行之人已達3人以上，已合於刑法第339條之4第1項第2
      款之3人以上共同犯詐欺取財罪之構成要件，公訴意旨認
      被告於附表各編號所為，均係犯刑法第339條第1項之詐欺
      取財及洗錢防制法第14條第1項之洗錢罪，尚有未恰，惟
      起訴之基本犯罪事實同一，本院於審理時已當庭告知被告
      涉犯罪名（本院卷第157頁），無礙於被告之防禦權，爰
      依法變更起訴法條。又起訴書漏未論以被告參與犯罪組織
      部分，然此部分犯罪事實據本院認定如前，且與被告該次
      所犯3人以上共同詐欺取財部分有想像競合犯之裁判上一
      罪關係，應認為起訴效力所及，本院自得併予審理，附此
      敘明。
（三）共同實行犯罪行為之人，在合同意思範圍以內，各自分擔
      犯罪行為之一部，相互利用他人之行為，以達其犯罪之目
      的者，即應對於全部所發生之結果共同負責，不問犯罪動
      機起於何人，亦不必每一階段犯行均經參與（最高法院11
      1年度台上字第2199號判決意旨參照）。被告縱非詳知詐
      欺集團其他成員所為之工作細節，惟被告參與部分行為，
      而有相互利用其他人行為之意，而屬共同正犯。從而，被
      告就其所犯各罪與「王哲民」、「陳耀輝」及其他詐欺集
      團不詳成員等人間，就加重詐欺及洗錢犯行均有犯意聯絡
      及行為分擔，均成立共同正犯。
（四）附表各編號告訴人遭詐欺後，被告雖係將匯入本案郵局帳
      戶及本案國泰銀行帳戶之款項分多次提領後交付詐欺集團
      成員，然被告多次提領及交付款項之行為，係於密接時、
      地為之，且係侵害同一法益，其所為各該行為之獨立性極
      為薄弱，依一般社會健全觀念，難以強行分開，是在刑法
      評價上，就其提領及交付告訴人受騙款項之數次行為，應
      視為數個舉動之接續實行，合為包括之一行為予以評價，
      較為合理，均應認係接續犯，而論一罪。
（五）被告就附表編號1所犯參與犯罪組織罪、加重詐欺罪及洗
      錢罪間，及附表編號2所犯加重詐欺罪及洗錢罪間，均係
      一行為觸犯數罪名之想像競合犯，均從一重論以3人以上
      共同犯詐欺取財罪。　　　　
（六）被告如附表各編號所示犯行分別侵害本案2名告訴人之獨
      立財產監督權，犯意各別，行為互殊，應分論併罰。
（七）想像競合犯為侵害數法益之犯罪，各罪有加重或減免其刑
      之事由，均應說明論列，並於量刑時併衡酌輕罪之加重或
      減免其刑之量刑事由，評價始為充足（最高法院108年度
      台上字第4405、4408號等判決意旨參照）。被告於審判中
      已自白洗錢犯行，原應依洗錢防制法第16條第2項規定減
      輕其刑；又犯組織犯罪防制條例第3條之罪，偵查及審判
      中均自白者，減輕其刑，組織犯罪防制條例第8條第1項後
      段定有明文。如檢察官於起訴前，未就參與犯罪組織之事
      實進行偵訊，即提起公訴者，致被告無從於偵查中自白，
      以依組織犯罪防制條例第8條第1項後段規定減刑者，無異
      剝奪被告之訴訟防禦權，違背實質正當之法律程序。於此
      情形，倘認被告僅有嗣後之審判中自白，仍不得依上開規
      定減輕其刑，顯非事理之平，從而，就此例外情況，祇要
      審判中自白，應有上揭減刑寬典之適用，以符合該條項規
      定之規範目的。查被告於審理時坦承本案全部犯行，檢察
      官於偵查中雖未就被告參與犯罪組織之事實進行偵訊，揆
      諸前開說明，應仍有組織犯罪防制條例第8條第1項後段減
      輕其刑規定之適用。本案被告所犯洗錢、參與犯罪組織等
      犯行，均屬想像競合犯中之輕罪，依上開說明，由本院於
      後述量刑事由一併衡酌之。
（八）爰以行為人之責任為基礎，審酌被告可預見其所為之行為
      與詐欺、洗錢等犯罪相關，仍任意提供金融帳戶予他人使
      用，並依指示提領款項，除使執法機關不易查緝犯罪行為
      人，更造成告訴人之財物損失追索困難，助長詐欺犯罪盛
      行，危害社會治安。考量被告坦承犯行之犯後態度，且有
      合於組織犯罪防制條例第8條第1項後段（附表編號1部分
      ）、洗錢防制法第16條第2項等規定之減刑事由，且前未
      曾經法院論罪科刑之素行，有臺灣高等法院被告前案紀錄
      表在卷可參。兼衡被告之犯罪動機、目的、手段、所擔任
      之犯罪角色、參與程度及本案所生損害，暨被告於審理時
      自述高中休學之智識程度、從事物流業之生活狀況（本院
      卷第165頁）等一切情狀，量處如主文所示之刑，並定其
      應執行刑。
（九）組織犯罪防制條例第3條第3項有關強制工作之規定，已自
      110年12月10日司法院大法官第812號解釋公布之日起失其
      效力，是本案即無庸審酌被告是否有一併宣告刑前強制工
      作之必要，併此敘明。
三、沒收：
　　本案遭被告掩飾、隱匿去向之受騙財物，已由被告依指示交
    付詐欺集團成員，足認前開財物非被告所有，被告亦無事實
    上支配權，無從依刑法第38條之1第1項、第3項或洗錢防制
    法第18條第1項前段規定宣告沒收或追徵。另本案郵局帳戶
    及本案國泰銀行帳戶均已遭列為警示帳戶，詐欺集團成員已
    不得利用該帳戶作為詐欺及洗錢之工具，顯然不具刑法上重
    要性，爰依刑法第38條之2第2項規定，均不予宣告沒收，併
    予敘明。
據上論斷，應依刑事訴訟法第273條之1第1項、第299條第1項前
段、第300條，判決如主文。
本案經檢察官黃佳權提起公訴，檢察官劉星汝到庭執行職務。
中　　華　　民　　國　　111 　年　　12　　月　　22　　日
                  刑事第三庭  法　官　顏偲凡
以上正本證明與原本無異。
如不服本判決應於收受送達後20日內向本院提出上訴書狀，並應
敘述具體理由；其未敘述上訴理由者，應於上訴期間屆滿後20日
內向本院補提理由書( 均須按他造當事人之人數附繕本) 「切勿
逕送上級法院」。
中　　華　　民　　國　　111 　年　　12　　月　　22　　日
                              書記官  李紫君
【附錄論罪法條：】
組織犯罪防制條例第3條
發起、主持、操縱或指揮犯罪組織者，處3年以上10年以下有期
徒刑，得併科新臺幣1億元以下罰金；參與者，處6月以上5年以
下有期徒刑，得併科新臺幣1千萬元以下罰金。但參與情節輕微
者，得減輕或免除其刑。
具公務員或經選舉產生之公職人員之身分，犯前項之罪者，加重
其刑至二分之一。
犯第1項之罪者，應於刑之執行前，令入勞動場所，強制工作，
其期間為3年。
前項之強制工作，準用刑法第90條第2項但書、第3項及第98條第
2項、第3項規定。
以言語、舉動、文字或其他方法，明示或暗示其為犯罪組織之成
員，或與犯罪組織或其成員有關聯，而要求他人為下列行為之一
者，處3年以下有期徒刑，得併科新臺幣3百萬元以下罰金：
一、出售財產、商業組織之出資或股份或放棄經營權。
二、配合辦理都市更新重建之處理程序。
三、購買商品或支付勞務報酬。
四、履行債務或接受債務協商之內容。
前項犯罪組織，不以現存者為必要。
以第5項之行為，使人行無義務之事或妨害其行使權利者，亦同
。
第5項、第7項之未遂犯罰之。
中華民國刑法第339條之4
犯第339條詐欺罪而有下列情形之一者，處1年以上7年以下有期
徒刑，得併科1百萬元以下罰金：
一、冒用政府機關或公務員名義犯之。
二、三人以上共同犯之。
三、以廣播電視、電子通訊、網際網路或其他媒體等傳播工具，
    對公眾散布而犯之。
前項之未遂犯罰之。
洗錢防制法第14條
有第二條各款所列洗錢行為者，處7年以下有期徒刑，併科新臺
幣5百萬元以下罰金。
前項之未遂犯罰之。
前二項情形，不得科以超過其特定犯罪所定最重本刑之刑。
附表：　　
編號 告訴人 詐欺方式   匯款時間  匯款金額 (新臺幣) 匯入帳戶 提款時間及金額 1 甲○○ 於111年1月9日15時許，詐欺集團成員佯稱係甲○○之侄子蔡安順，打電話及以LINE通訊軟體向甲○○詐稱：急需用錢，需借款等語，致甲○○陷於錯誤，並依指示以力泰紙器有限公司之名義匯款   111年1月10日11時12分許  15萬元 本案郵局帳戶 ⑴111年1月10日11時33分許，6萬元 ⑵111年1月10日11時34分許，6萬元 ⑶111年1月10日11時36分許，3,000元 ⑷111年1月10日11時37分許，2萬7,000元 2 丙○○ 於111年1月10日11時許，詐欺集團成員佯稱係丙○○之侄子「文祥」，以LINE通訊軟體向丙○○詐稱：需周轉金，過幾天可返還等語，致丙○○陷於錯誤，依指示請友人張仁鴻至臺南中正路郵局匯款   111年1月10日12時5分許  15萬元 本案國泰銀行帳戶  ⑴111年1月10日13時29分許，5萬元 ⑵111年1月10日13時31分許，5萬元 ⑶111年1月10日13時32分許，5萬元